ACORDAO-COMPLETO-2431676

ACÓRDÃO 12453/2020 ATA 40/2020 - PRIMEIRA CÂMARA

VISTOS, relatados e discutidos estes autos de tomada de contas especial instaurada pela Secretaria Especial de Cultura, em desfavor de Ricardo de Souza Barata-EI e do Sr. Ricardo de Souza Barata, em virtude da não comprovação da boa e regular aplicação dos recursos captados mediante incentivo fiscal da Lei Rouanet, em face da omissão no dever de prestar contas dos recursos destinados ao projeto "Festival de Cultura do Interior 2011" (Pronac 11-0527) , tendo por objeto a realização de festival gratuito de teatro e música erudita em municípios de São Paulo e Rio de Janeiro,
ACORDAM os Ministros do Tribunal de Contas da União, reunidos em sessão da Primeira Câmara, ante as razões expostas pelo Relator, em:
9.1 promover a exclusão de Ricardo de Souza Barata-EI (CNPJ 05.425.312/0001-60) da relação processual;
 9.2 considerar revel a Sra. Madia Shadye Gondim Quara (CPF XXX.441.117-XX) , inventariante do Sr. Ricardo de Souza Barata (falecido) , para todos os efeitos, dando-se prosseguimento ao processo, com fulcro no art. 12, § 3º, da Lei 8.443/1992;
9.3 julgar irregulares, nos termos dos arts. 1º, inciso I, 16, inciso III, alíneas "a" e "c", da Lei 8.443/1992, c/c os arts. 19 e 23, inciso III, da mesma Lei, as contas do Sr. Ricardo de Souza Barata (CPF: XXX.456.457-XX) , condenando o seu espólio ao pagamento das importâncias a seguir especificadas, até o limite do patrimônio transferido, atualizadas monetariamente e acrescidas dos juros de mora, calculadas a partir das datas discriminadas até a data da efetiva quitação do débito, fixando-lhe o prazo de quinze dias, para que comprove, perante o Tribunal, o recolhimento das referidas quantias aos cofres do Fundo Nacional de Cultura, nos termos do art. 23, inciso III, alínea "a", da citada Lei, c/c o art. 214, inciso III, alínea "a", do Regimento Interno do TCU;  
	Data de ocorrência
	Valor histórico (R$) 

	26/12/2011
	390.000,00

	19/12/2012
	82.679,58

	13/3/2013
	39.253,04

9.4 autorizar, desde logo, a cobrança judicial da dívida, caso não atendida a notificação, na forma do disposto no art. 28, inciso II, da Lei 8.443/1992; 
9.5 dar ciência desta deliberação à Secretaria Especial da Cultura e à Sra. Madia Shadye Gondim Quara (CPF XXX.441.117-XX) , inventariante do responsável; e
	9.6. encaminhar cópias deste Acórdão às Procuradorias da República nos Estados do Rio de Janeiro/RJ e de São Paulo/SP, nos termos do art. 16, § 3º, da Lei 8.443/1992 c/c o § 7º do art. 209 do Regimento Interno do TCU, para adoção das medidas cabíveis.

TOMADA DE CONTAS ESPECIAL. TCE instaurada pelo(a) Secretaria Especial de Cultura em razão de Omissão no dever de prestar contas, Lei Rouanet, que teve por objeto Realização de festival gratuito de teatro e música erudita em municípios de São Paulo/SP e do Rio de Janeiro/RJ.

Primeira Câmara

Secretaria Especial da Cultura.

3. Responsável: Ricardo de Souza Barata (XXX.456.457-XX).

13.1. Ministros presentes: Walton Alencar Rodrigues (Presidente) e Bruno Dantas.
13.2. Ministros-Substitutos convocados: Augusto Sherman Cavalcanti (Relator) e André Luís de Carvalho.

AUGUSTO SHERMAN

Adoto, como relatório, excerto da instrução vazada à peça 51 destes autos, anuída pelo corpo diretivo da SecexTCE (peças 52 e 53) , e, em quota singela, pelo MP/TCU (peça 54) :
	"INTRODUÇÃO
Cuidam os autos de tomada de contas especial instaurada pela Secretaria Especial de Cultura, em desfavor de Ricardo de Souza Barata-EI (CNPJ: 05.425.312/0001-60) e do Sr. Ricardo de Souza Barata (CPF: XXX.456.457-XX) , em virtude da não comprovação da boa e regular aplicação dos recursos captados mediante incentivo fiscal da Lei Rouanet, em face da omissão no dever de prestar contas dos recursos destinados ao projeto 'Festival de Cultura do Interior 2011' (Pronac 11-0527) , tendo por objeto a realização de festival gratuito de teatro e música erudita em municípios de São Paulo e Rio de Janeiro, aprovado e autorizado pela Portaria-MinC 333/2011 (peça 3) , permitindo a captação de recursos financeiros na forma de doações ou patrocínios (Mecenato) , conforme estipulado na Lei 8.313/1991, alterada pela Lei 9.874/1999.
HISTÓRICO
Em 17/11/2017, com fundamento na IN/TCU 71/2012, alterada pela IN/TCU 76/2016 e DN/TCU 155/2016, o dirigente da instituição Secretaria Especial de Cultura autorizou a instauração da tomada de contas especial. O processo foi registrado no sistema e-TCE com o número 438/2018.
O Pronac 11-0527 foi firmado no valor de R$ 768.260,00, no período de 20/06/2011 a 31/03/2013 (peça 3) , com prazo para execução dos recursos 04/01/2012 a 31/05/2013, recaindo o prazo para prestação de contas em 30/6/2013.
A empresa proponente captou recursos autorizados, no montante de R$ 511.932,62, conforme atestam os recibos (peça 5) e/ou extratos bancários (peça 7) .
O fundamento para a instauração da Tomada de Contas Especial, conforme consignado na matriz de responsabilização elaborada pelo tomador de contas, foi a constatação da seguinte irregularidade: 
Omissão no dever de prestar contas.
Os responsáveis arrolados na fase interna foram devidamente comunicados e, diante da ausência de justificativas suficientes para elidir a irregularidade e da não devolução dos recursos, instaurou-se a tomada de contas especial.
No relatório (peça 27) , o tomador de contas concluiu que o prejuízo importaria no valor original de R$ 511.932,62, imputando-se a responsabilidade a Ricardo de Souza Barata-EI, (CNPJ 05.425.312/0001-60) , na condição de contratado e Ricardo de Souza Barata, falecido (a) , na condição de dirigente. 
Em 18/7/2019, a Controladoria-Geral da União emitiu o relatório de auditoria (peça 28) , em concordância com o relatório do tomador de contas. O certificado de auditoria e o parecer do dirigente do órgão de controle interno concluíram pela irregularidade das presentes contas (peças 29 e 30) .
Em 23/7/2019, o ministro responsável pela área atestou haver tomado conhecimento das conclusões contidas no relatório e certificado de auditoria, bem como do parecer conclusivo do dirigente do órgão de controle interno, manifestando-se pela irregularidade das contas, e determinou o encaminhamento do processo ao Tribunal de Contas da União (peça 31) .
Diante do exposto, na instrução presente na peça 34 foi proposto:
a) promover a exclusão de Ricardo de Souza Barata-EI (CNPJ 05.425.312/0001-60) da relação processual;
b) realizar a citação, com fundamento nos arts. 10, § 1º, e 12, incisos I e II, da Lei 8.443/1992 c/c o art. 202, incisos I e II, do RI/TCU, para que, no prazo de quinze dias, o responsável abaixo indicado, em decorrência das condutas praticadas, apresente alegações de defesa e/ou recolha, aos cofres especificados, a quantia abaixo indicada, atualizada monetariamente a partir da respectiva data até o efetivo recolhimento, abatendo-se na oportunidade a quantia eventualmente ressarcida, na forma da legislação em vigor, que geraram a irregularidade demonstrada a seguir:
Débito relacionado ao responsável Sr. Ricardo de Souza Barata (CPF: XXX.456.457-XX) , falecido (a) , na condição de dirigente, devendo-se citar o seu espólio, na pessoa de seu cônjuge, a Sra. Madia Gondim Guara Barata (CPF XXX.441.117-XX) .
Irregularidade: não comprovação da boa e regular aplicação dos recursos federais repassados com amparo no Pronac 11-0527, em face da omissão no dever de prestar contas dos valores transferidos.
Evidências da irregularidade: Outros (peça 21) , Extrato bancário conta específica, da data dos créditos até o encerramento da movimentação (peça 7) , Aviso de recebimento (AR) ou equivalente (peça 12) e Portaria/Despacho inicial de instauração da TCE (peça 9) .
Normas infringidas: arts. 37, caput, e 70, parágrafo único, da Constituição Federal; art. 93 do Decreto-Lei 200/67; art. 66 do Decreto 93.872/1986; art. 29 da Lei 8.313/1991; art. 39 da Portaria Minc 46/1998; IN MinC 1/2010, art. 6º, inciso VI; IN-MinC 1/2012, art. 71, §§ 1ºe 2º; IN-MinC 1/2013, arts. 10, inciso VI, 75, parágrafo primeiro, 78 e 90, parágrafo único; IN-MinC 1/2017, arts. 101 e 106, inciso III, alínea 'a'; IN MinC 5/2017, arts. 47, 48 e 51, inciso III, alínea 'a'; art. 8º da Lei 8.443/1992 c/c Acórdão 1928/2005-TCU-Segunda Câmara) .
Cofre credor: Fundo Nacional de Cultura.
Valor atualizado do débito (sem juros) em 13/8/2019: R$ 778.678,38
Conduta: não demonstrar a boa e regular aplicação dos recursos federais recebidos e geridos por meio do instrumento em questão, no período de 4/1/2012 a 31/5/2013, em face da omissão na prestação de contas, cujo prazo encerrou-se em 30/6/2013.Conduta: não demonstrar a boa e regular aplicação dos recursos federais recebidos e geridos por meio do instrumento em questão, no período de 4/1/2012 a 31/5/2013, em face da omissão na prestação de contas, cujo prazo encerrou-se em 30/6/2013.
Nexo de causalidade: a conduta descrita impediu o estabelecimento do nexo causal entre as possíveis despesas efetuadas com os recursos recebidos, no âmbito do instrumento em questão, no período de 4/1/2012 a 31/5/2013, resultando em presunção de dano ao erário.
Culpabilidade: não há excludentes de ilicitude, de culpabilidade e de punibilidade; é razoável supor que o responsável tinha consciência da ilicitude de sua conduta; era exigível conduta diversa da praticada, desincumbir-se do seu dever por meio da apresentação da prestação de contas no prazo e forma devidos.
Em cumprimento ao pronunciamento da unidade (peça 35) , foi efetuada a citação da inventariante do responsável, nos moldes adiante:
	Comunicação: Ofício 0268/2020-Secex-TCE -  peça 42
Data da Expedição:18/3/2020
Devolvido sob a rubrica 'mudou-se'
Origem do endereço: Outros.
Comunicação: Ofício 25752/2020-Secomp4 - peça 45
Data da Expedição: 3/6/2020
Ciência em 10/6/2020, peça 47
Origem do endereço: Receita Federal
Comunicação: Ofício 25753/2020-Secomp4- peça 46
Data da Expedição: 34/6/2020
Devolvido sob a rubrica 'outros'
Origem do endereço: Receita Federal
	
Conforme Despacho de Conclusão das Comunicações Processuais (peça 49) , as providências inerentes às comunicações processuais foram concluídas. Transcorrido o prazo regimental, a inventariante do responsável permaneceu silente.
EXAME TÉCNICO
13.	Preliminarmente, analisando-se os ofícios de citação presentes nas peças 45 e 46 verifica-se que os mesmos foram endereçados à Sra. Madia Gondim Guara Barata, CPF XXX.441.117-XX.
14.	Entretanto, consta na peça 41 pesquisa no site da Receita Federal, datada de 10/10/2019, no qual consta que o CPF XXX.441.117-XX pertence à Sra. Madia Shadye Gondim Quara.
15.	Por outro lado, verifica-se que, na peça 49, há a ciência do recebimento no endereço da base da Receita Federal.  Quanto ao nome, entende-se que não invalidou a citação. No envelope de outro ofício, que aparece na peça 50, a identificação de que é representante do espólio está bem caracterizada. Além disso, o conteúdo do ofício menciona o CPF da destinatária. Se tudo isso não bastasse, uma pessoa que se chama Madia Shadye Gondim Quara não pode alegar que não tomou conhecimento do conteúdo do ofício por constar no envelope Madia Gondim Guara Barata, sendo que Barata é o sobrenome do marido falecido.
Da validade das notificações:
Preliminarmente, cumpre tecer breves considerações sobre a forma como são realizadas as comunicações processuais no TCU. A esse respeito, destacam-se o art. 179, do Regimento Interno do TCU (Resolução 155, de 4/12/2002) e o art. 4º, inciso III, § 1º, da Resolução TCU 170, de 30 de junho de 2004, in verbis:
Art. 179. A citação, a audiência ou a notificação, bem como a comunicação de diligência, farse-ão:
I - mediante ciência da parte, efetivada por servidor designado, por meio eletrônico, fac-símile, telegrama ou qualquer outra forma, desde que fique confirmada inequivocamente a entrega da comunicação ao destinatário;
II - mediante carta registrada, com aviso de recebimento que comprove a entrega no endereço do destinatário;
III - por edital publicado no Diário Oficial da União, quando o seu destinatário não for localizado
 (...) 
Art. 3º As comunicações serão dirigidas ao responsável, ou ao interessado, ou ao dirigente de órgão ou entidade, ou ao representante legal ou ao procurador constituído nos autos, com poderes expressos no mandato para esse fim, por meio de:
I - correio eletrônico, fac-símile ou telegrama;
II - servidor designado;
III - carta registrada, com aviso de recebimento;
IV - edital publicado no Diário Oficial da União, quando o seu destinatário não for localizado, nas hipóteses em que seja necessário o exercício de defesa.
Art. 4º. Consideram-se entregues as comunicações:
I - efetivadas conforme disposto nos incisos I e II do artigo anterior, mediante confirmação da ciência do destinatário;
II - realizadas na forma prevista no inciso III do artigo anterior, com o retorno do aviso de recebimento, entregue comprovadamente no endereço do destinatário;
III - na data de publicação do edital no Diário Oficial da União, quando realizadas na forma prevista no inciso IV do artigo anterior.
§ 1º O endereço do destinatário deverá ser previamente confirmado mediante consulta aos sistemas disponíveis ao Tribunal ou a outros meios de informação, a qual deverá ser juntada ao respectivo processo.
 (...) 
Bem se vê, portanto, que a validade da citação via postal não depende de que o aviso de recebimento seja assinado pelo próprio destinatário da comunicação, o que dispensa, no caso em tela, a entrega do AR em 'mãos próprias'. A exigência da norma é no sentido de o Tribunal verificar se a correspondência foi entregue no endereço correto, residindo aqui a necessidade de certeza inequívoca. 
Não é outra a orientação da jurisprudência do TCU, conforme se verifica dos julgados a seguir transcritos:
São válidas as comunicações processuais entregues, mediante carta registrada, no endereço correto do responsável, não havendo necessidade de que o recebimento seja feito por ele próprio (Acórdão 3648/2013-TCU-Segunda Câmara, Relator Ministro JOSÉ JORGE) ;
É prescindível a entrega pessoal das comunicações pelo TCU, razão pela qual não há necessidade de que o aviso de recebimento seja assinado pelo próprio destinatário. Entregandose a correspondência no endereço correto do destinatário, presume-se o recebimento da citação. (Acórdão 1019/2008-TCU-Plenário, Relator Ministro BENJAMIN ZYMLER) ;
As comunicações do TCU, inclusive as citações, deverão ser realizadas mediante Aviso de Recebimento - AR, via Empresa Brasileira de Correios e Telégrafos, bastando para sua validade que se demonstre que a correspondência foi entregue no endereço correto. (Acórdão 1526/2007-TCU-Plenário, Relator Ministro AROLDO CEDRAZ) .
A validade do critério de comunicação processual do TCU foi referendada pelo Supremo Tribunal Federal, nos termos do julgamento do MS-AgR 25.816/DF, por meio do qual se afirmou a desnecessidade da ciência pessoal do interessado, entendendo-se suficiente a comprovação da entrega do 'AR' no endereço do destinatário:
Ementa: agravo regimental. Mandado de segurança. Desnecessidade de intimação pessoal das decisões do tribunal de contas da união. art. 179 do regimento interno do TCU. Intimação do ato impugnado por carta registrada, iniciado o prazo do art. 18 da lei nº 1.533/51 da data constante do aviso de recebimento. Decadência reconhecida. Agravo improvido.
O envio de carta registrada com aviso de recebimento está expressamente enumerado entre os meios de comunicação de que dispõe o Tribunal de Contas da União para proceder às suas intimações.
O inciso II do art. 179 do Regimento Interno do TCU é claro ao exigir apenas a comprovação da entrega no endereço do destinatário, bastando o aviso de recebimento simples. 
Da revelia da responsável, Sra. Madia Shadye Gondim Quara, (CPF XXX.441.117-XX) 
No caso vertente, a citação da inventariante do responsável, Sra. Madia Shadye Gondim Quara (CPF XXX.441.117-XX se deu em endereço proveniente da base de dados da Receita Federal. A entrega do ofício citatório nesse endereço ficou comprovada conforme atesta o aviso de recebimento presente na peça 49 (endereço obtido na base da Receita Federal) . 
Nos processos do TCU, a revelia não leva à presunção de que seriam verdadeiras todas as imputações levantadas contra os responsáveis, diferentemente do que ocorre no processo civil, em que a revelia do réu opera a presunção da verdade dos fatos narrados pelo autor (Acórdão 1009/2018-TCU-Plenário, Relator: BRUNO DANTAS; 2369/2013 - TCU - Plenário, Relator: BENJAMIN ZYMLER e 2449/2013 - TCU - Plenário, Relator: BENJAMIN ZYMLER) . Dessa forma, a avaliação da responsabilidade do agente não pode prescindir da prova existente no processo ou para ele carreada. 
Ao não apresentar sua defesa, a inventariante do responsável deixou de produzir prova da regular aplicação dos recursos, em afronta às normas que impõem aos gestores públicos a obrigação legal de, sempre que demandados pelos órgãos de controle, apresentar os documentos que demonstrem a correta utilização das verbas públicas, a exemplo do contido no art. 93 do Decreto-Lei 200/1967: 'Quem quer que utilize dinheiros públicos terá de justificar seu bom e regular emprego na conformidade das leis, regulamentos e normas emanadas das autoridades administrativas competentes.' 
Mesmo as alegações de defesa não sendo apresentadas, considerando o princípio da verdade real que rege esta Corte, procurou-se buscar, em manifestações do responsável na fase interna desta Tomada de Contas Especial, se havia algum argumento que pudesse ser aproveitado a seu favor, fato não observado.
Em se tratando de processo em que a parte interessada não se manifestou acerca das irregularidades imputadas, não há elementos para que se possa efetivamente aferir e reconhecer a ocorrência de boa-fé na conduta dos responsáveis, podendo este Tribunal, desde logo, proferir o julgamento de mérito pela irregularidade das contas, conforme os termos dos §§ 2º e 6º do art. 202 do Regimento Interno do TCU. (Acórdão 2064/2011-TCU-Primeira Câmara (relator: Ubiratan Aguiar) , 6.182/2011-TCU-1ª Câmara (relator: Weber de Oliveira) , 4.072/2010-TCU-1ª Câmara (Relator: Valmir Campelo) , 1.189/2009-TCU-1ª Câmara (Relator: Marcos Bemquerer) , 731/2008-TCU-Plenário (Relator: Aroldo Cedraz) .
Dessa forma, a inventariante do responsável, Sra. Madia Shadye Gondim Quara (CPF XXX.441.117-XX) deve ser considerado revel, nos termos do art. 12, §3º, da Lei 8.443/1992, devendo as contas do responsável serem julgadas irregulares, condenando o espólio do responsável ao débito apurado, até o limite do patrimônio transferido.
Quanto à prescrição da pretensão punitiva e à cumulatividade de multas deixamos de analisa-las, pois com o falecimento do responsável antes do julgamento do processo não se aplica as multas dos arts 57 ou 58 da Lei 8.443/92.
CONCLUSÃO
Em face da análise promovida na seção 'Exame Técnico', verifica-se que o responsável não logrou comprovar a boa e regular aplicação dos recursos. Instada a se manifestar, sua inventariante, Sra. Madia Shadye Gondim Quara (CPF XXX.441.117-XX) , optou pelo silêncio, configurando a revelia, nos termos do §3º, do art. 12, da Lei 8.443/1992. Ademais, inexistem nos autos elementos que demonstrem a boa-fé do responsável ou a ocorrência de outras excludentes de culpabilidade.
Vale ressaltar que a jurisprudência pacífica nesta Corte é no sentido da imprescritibilidade das ações de ressarcimento ao erário (Súmula TCU 282) . Dessa forma, identificado dano ao erário, devese instaurar e julgar o processo de tomada de contas especial para responsabilizar seus agentes causadores, respeitando o direito ao contraditório e à ampla defesa, independentemente de quando ocorreram os atos impugnados.
Tendo em vista que não constam dos autos elementos que permitam reconhecer a boa-fé do responsável, sugere-se que as suas contas sejam julgadas irregulares, nos termos do art. 202, § 6º, do Regimento Interno do TCU, com a imputação do débito, ao seu espólio, atualizado monetariamente e acrescido de juros de mora, nos termos do art. 202, §1º do Regimento Interno do TCU, limitado ao valor do patrimônio transferido e descontado o valor eventualmente recolhido. Quanto a multa prevista no art. 57 da Lei 8.443/1992, ela não se aplica, devido ao falecimento do responsável, antes do julgamento do processo.
PROPOSTA DE ENCAMINHAMENTO
Diante do exposto, submetemos os autos à consideração superior, propondo ao Tribunal:
a) promover a exclusão de Ricardo de Souza Barata-EI (CNPJ 05.425.312/0001-60) da relação processual, conforme análise realizada nos itens 23 a 27 da instrução presente na peça 34;
b) considerar revel a Sra. Madia Shadye Gondim Quara (CPF XXX.441.117-XX) , inventariante do responsável, para todos os efeitos, dando-se prosseguimento ao processo, com fulcro no art. 12, § 3º, da Lei 8.443/1992; 
c) julgar irregulares, nos termos dos arts. 1º, inciso I, 16, inciso III, alíneas 'a' e 'c', da Lei 8.443/1992, c/c os arts. 19 e 23, inciso III, da mesma Lei, as contas do Sr. Ricardo de Souza Barata (CPF: XXX.456.457-XX) , condenando o seu espólio ao pagamento das importâncias a seguir especificadas, até o limite do patrimônio transferido, atualizadas monetariamente e acrescidas dos juros de mora, calculadas a partir das datas discriminadas até a data da efetiva quitação do débito, fixando-lhes o prazo de quinze dias, para que comprovem, perante o Tribunal, o recolhimento das referidas quantias aos cofres do Fundo Nacional de Cultura, nos termos do art. 23, inciso III, alínea 'a', da citada lei, c/c o art. 214, inciso III, alínea 'a', do Regimento Interno do TCU.
  
	Data de ocorrência
	Valor histórico (R$) 

	26/12/2011
	390.000,00

	19/12/2012
	82.679,58

	13/3/2013
	39.253,04

d) autorizar, desde logo, a cobrança judicial da dívida, caso não atendida a notificação, na forma do disposto no art. 28, inciso II, da Lei 8.443/1992;
e) autorizar também, desde logo, se requerido, com fundamento no art. 26 da Lei 8.443, de 1992, c/c o art. 217, §§ 1º e 2º do Regimento Interno do TCU, o parcelamento da (s) dívida (s) em até 36 parcelas, incidindo, sobre cada parcela, corrigida monetariamente, os correspondentes acréscimos legais, fixando-lhe o prazo de quinze dias, a contar do recebimento da notificação, para comprovar, perante o Tribunal, o recolhimento da primeira parcela, e de trinta dias, a contar da parcela anterior, para comprovar os recolhimentos das demais parcelas, devendo incidir, sobre cada valor mensal, atualizado monetariamente, os juros de mora devidos, no caso do débito, na forma prevista na legislação em vigor, alertando os responsáveis de que a falta de comprovação do recolhimento de qualquer parcela importará o vencimento antecipado do saldo devedor, nos termos do § 2º do art. 217 do Regimento Interno deste Tribunal; 
f) enviar cópia do Acórdão que vier a ser proferido à Secretaria Especial da Cultura e à Sra. Madia Shadye Gondim Quara (CPF XXX.441.117-XX) , inventariante do responsável, para ciência, informando que a presente deliberação, acompanhada do Relatório e do Voto que a fundamenta, está disponível para a consulta no endereço www.tcu.gov.br/acordaos."
É o relatório.

não há.

Subprocurador-Geral Paulo Soares Bugarin.

TOMADA DE CONTAS ESPECIAL. SECRETARIA ESPECIAL DE CULTURA. RECURSOS CAPTADOS MEDIANTE INCENTIVO FISCAL DA LEI ROUANET. OMISSÃO NO DEVER DE PRESTAR CONTAS. FALECIMENTO DO RESPONSÁVEL ANTES DA CITAÇÃO. EXCLUSÃO DA PESSOA JURÍDICA DA RELAÇÃO PROCESSUAL. CITAÇÃO DO ESPÓLIO. REVELIA. CONTAS IRREGULARES. DÉBITO.

TOMADA DE CONTAS ESPECIAL (TCE)

Secretaria de Controle Externo de Tomada de Contas Especial (SecexTCE).

Cuidam os autos de tomada de contas especial instaurada pela Secretaria Especial de Cultura, em desfavor de Ricardo de Souza Barata-EI e do Sr. Ricardo de Souza Barata, em virtude da não comprovação da boa e regular aplicação dos recursos captados mediante incentivo fiscal da Lei Rouanet, em face da omissão no dever de prestar contas dos recursos destinados ao projeto "Festival de Cultura do Interior 2011" (Pronac 11-0527) , tendo por objeto a realização de festival gratuito de teatro e música erudita em municípios de São Paulo e Rio de Janeiro.
2. O Pronac 11-0527 foi firmado no valor de R$ 768.260,00, no período de 20/06/2011 a 31/03/2013 (peça 3) , com prazo para execução dos recursos 04/01/2012 a 31/05/2013, recaindo o prazo para prestação de contas em 30/6/2013.
3. A empresa proponente captou recursos autorizados, no montante de R$ 511.932,62, conforme atestam os recibos (peça 5) e/ou extratos bancários (peça 7) .
4. O relatório do tomador de contas (peça 27) concluiu que o prejuízo importaria no valor original de R$ 511.932,62, imputando-se a responsabilidade da pessoa jurídica, Ricardo de Souza Barata-EI, na condição de contratada e Ricardo de Souza Barata (falecido) , na condição de dirigente.
5. Por seu turno, a Controladoria-Geral da União emitiu o relatório de auditoria nº 750/2019 (peça 28) , em concordância com o relatório do tomador de contas. O certificado de auditoria e o parecer do dirigente do órgão de controle interno concluíram pela irregularidade das presentes contas (peças 29 e 30) . O Pronunciamento do Ministro de Estado da Cidadania atestou haver tomado conhecimento das conclusões (peça 31) .
6. Já no âmbito do TCU, a instrução inicial (peça 34) , elaborada pela Secretária de Controle Externo de Tomada de Contas Especial (Secex-TCE) foi proposto:
"a) promover a exclusão de Ricardo de Souza Barata-EI (CNPJ 05.425.312/0001-60) da relação processual;
b) realizar a citação, com fundamento nos arts. 10, § 1º, e 12, incisos I e II, da Lei 8.443/1992 c/c o art. 202, incisos I e II, do RI/TCU, para que, no prazo de quinze dias, o responsável abaixo indicado, em decorrência das condutas praticadas, apresente alegações de defesa e/ou recolha, aos cofres especificados, a quantia abaixo indicada, atualizada monetariamente a partir da respectiva data até o efetivo recolhimento, abatendo-se na oportunidade a quantia eventualmente ressarcida, na forma da legislação em vigor, que geraram a irregularidade demonstrada a seguir:
Débito relacionado ao responsável Sr. Ricardo de Souza Barata (CPF: 020.456.457-38) , falecido (a) , na condição de dirigente, devendo-se citar o seu espólio, na pessoa de seu cônjuge, a Sra. Madia Gondim Guara Barata (CPF 013.441.117-00) .
Irregularidade: não comprovação da boa e regular aplicação dos recursos federais repassados com amparo no Pronac 11-0527, em face da omissão no dever de prestar contas dos valores transferidos.
 (...) 
Valor atualizado do débito (sem juros) em 13/8/2019: R$ 778.678,38"
7.	Embora tenha sido regularmente citada (peças 38 a 50) , a inventariante do responsável não compareceu aos autos para apresentar suas alegações de defesa, tampouco recolheu aos cofres públicos o valor do débito apurado. Nos termos do art. 12, § 3º, da Lei 8.443/1992, deve então ser considerada revel, dando-se prosseguimento aos autos.
8. 	Ante esses fatos, em sua derradeira instrução, a unidade técnica deste Tribunal propõe, em pareceres uniformes, julgar irregulares as presentes contas, com a imputação do débito ao espólio do responsável, deixando de aplicar a multa prevista no art. 57 da Lei 8.443/1992, devido ao falecimento do responsável, antes do julgamento do processo.
9. 	O Ministério Público junto ao TCU avalizou essa proposta (peça 54) .
10. 	Acolho o encaminhamento proposto pela Secex-TCE, a qual teve a anuência do representante do Parquet especial, cuja análise adoto como parte das minhas razões de decidir.
11. 	A análise empreendida pela unidade técnica nos itens 14 a 27 da instrução presente na peça 34, concluiu pela a exclusão do responsável Ricardo de Souza Barata-EI (CNPJ: 05.425.312/0001-60) da relação processual, bem como pela realização da citação ao espólio do Sr. Ricardo de Souza Barata, nos termos do inciso I, do art. 18-A, da Resolução TCU 170/2004 e inciso I do art. 1.797 da Lei 10.406/2002, e endereçada à sua esposa, na qualidade de representante do espólio.
12.	Observo que nos ofícios de citação da esposa do responsável, presentes nas peças 45 e 46, constou, incorretamente, o nome Madia Gondim Guara Barata, ao passo que, conforme pesquisa no site da Receita Federal, datada de 10/10/2019 (peça 41) , o CPF 013.441.117-00 pertence à Sra. Madia Shadye Gondim Quara, nome próximo àquele que constou da certidão de óbito do gestor falecido (peça 14) , Madia Shadye Gondim Quara Barata, sendo este último o sobrenome do marido. 
13.	Por outro lado, verifica-se que, na peça 49, há a ciência do recebimento do ofício de citação no endereço da Sra. Madia Shadye Gondim Quara constante da base da Receita Federal.  Quanto à incorreção do nome no expediente, entendo que não invalidou a citação, uma vez que já nos envelopes dos ofícios a Unidade Técnica fez constar a identificação de que se tratava de correspondência destinada à representante do espólio de Ricardo de Souza Barata (como pode ser visto no envelope de outro ofício, constante à peça 50) . Além disso, o conteúdo do ofício menciona o CPF da destinatária e o nome que constou da correspondência indica o sobrenome do falecido gestor e marido da Sra. Madia.
14.	Quanto ao mérito, entendo que não houve elementos que pudessem modificar o posicionamento acerca das irregularidades em apuração. A inventariante do responsável não logrou comprovar a boa e regular aplicação dos recursos e, instada a se manifestar, optou pelo silêncio, configurando a revelia, nos termos do § 3º do art. 12 da Lei 8.443/1992.
15.	Consoante jurisprudência pacífica desta Corte, compete ao gestor prestar contas da integralidade das verbas federais recebidas, cabendo-lhe o ônus da prova quanto à boa e regular aplicação desses recursos.
16.	Em se tratando de processo em que as partes interessadas não se manifestaram acerca das irregularidades imputadas, não há elementos para que se possa efetivamente aferir e reconhecer a ocorrência de boa-fé na conduta dos responsáveis, podendo este Tribunal, desde logo, proferir o julgamento de mérito pela irregularidade das contas, conforme nos termos dos §§ 2º e 6º do art. 202 do Regimento Interno do TCU.
17.	Dessa forma, a Sra. Madia Shadye Gondim Quara, inventariante do responsável, deve ser considerada revel, nos termos do art. 12, §3º, da Lei 8.443/1992, devendo as contas do Sr. Ricardo de Souza Barata serem julgadas irregulares, com a imputação do débito, ao seu espólio, atualizado monetariamente e acrescido de juros de mora, nos termos do art. 202, §1º do Regimento Interno do TCU, limitado ao valor do patrimônio transferido e descontado o valor eventualmente recolhido. Quanto a multa prevista no art. 57 da Lei 8.443/1992, ela não se aplica, devido ao falecimento do responsável, antes do julgamento do processo.
18.	Por fim, deixo de acolher a proposta da unidade instrutiva de autorizar o parcelamento das dívidas, por entender que essa medida somente deve ser adotada mediante solicitação das partes.
Ante o exposto, manifesto-me por que o Tribunal aprove o acórdão que ora submeto à deliberação deste Colegiado.
TCU, Sala das Sessões Ministro Luciano Brandão Alves de Souza, em 10 de novembro de 2020.
AUGUSTO SHERMAN CAVALCANTI 
Relator